【裁判字號】    97,訴,239
【裁判日期】    980811
【裁判案由】    塗銷所有權移轉登記
【裁判全文】
臺灣苗栗地方法院民事判決               97年度訴字第239號
原      告  中港溪國際育樂開發股份有限公司
法定代理人  乙○○
訴訟代理人  蔡志忠律師
被      告  甲○○
訴訟代理人  廖宜祥律師
被      告  丙○○
訴訟代理人  廖志祥律師
上列當事人間請求塗銷所有權移轉登記事件，本院民國於98年6
月9 日言詞辯論終結，判決如下：
    主  文
原告之訴駁回。
訴訟費用由原告負擔。
    事  實
一、原告起訴主張：原告為設立公司之必要，於民國83年6 月20
    日推派股東即乙○○、張慶財及林松益等三人（下稱乙○○
    等人），代表原告與訴外人翁興貴、翁美珍簽訂不動產買賣
    契約書（下稱系爭買賣契約）及土地租賃契約書（下稱系爭
    租約），原告以新台幣（下同）1,700 萬元向翁興貴、翁美
    珍購買坐落苗栗縣南庄鄉○○里○段北獅里興小段1340-1地
    號（為國有地）、同段268 地號土地（下稱系爭土地）上地
    上物，包括其上門牌號碼為苗栗縣南庄鄉蓬萊村9 鄰42份8
    之2號 之房屋（下稱系爭建物）及其他建物、設備及道路設
    施等；並同時以每年租金24萬元承租同段1340-1地號、系爭
    土地，做為開發休閒渡假之用。原告雖於乙○○等人簽訂上
    開2 份契約時未完成公司設立登記，惟於83年5 月已開始籌
    備公司設立事宜，股東乙○○等多人亦陸續繳納股款，於83
    年7 月29日主管機關核准原告公司設立後，原告即以股東出
    資之股款、原告簽發之支票與現金支付系爭買賣價金，並於
    同年開始繳納系爭租約之租金，已實際承受上開訂約之法律
    行為，上開契約之權利義務當然移轉於原告，故原告自得行
    使系爭買賣契約及租約之權利。系爭建物雖為未辦理保存登
    記之建物致無法辦理所有權移轉登記，惟翁興貴已將系爭建
    物之使用執照原本交予原告收執，足見原告已取得系爭建物
    之事實上處分權。且原告於系爭租約之租賃期間均按年繳納
    租金，並於系爭土地上興建木屋供經營「綠色山莊」之用，
    可知原告使用系爭土地係結合租地建屋與耕地租賃之性質，
    依民法第425 條之1 、第426 條之2 、第460 條之1 及土地
    法第104 條、第107 條之規定，於系爭土地所有權人出賣土
    地時，原告具有依同樣條件優先購買系爭土地之權利。詎翁
    興貴於90年間死亡，由繼承人即被告甲○○繼承取得系爭土
    地之所有權，而被告甲○○竟未以書面通知原告行使優先承
    買權，即以452,250 元之價格將系爭土地出賣予被告彭秀珍
    ，並辦妥所有權移轉登記，爾後又將系爭建物無權處分出售
    予被告彭秀珍。而被告彭秀珍明知原告持有系爭建物之使用
    執照原本，為事實上處分權人，竟仍於97年3 月24日辦理第
    一次登記成為系爭建物之所有權人，顯為惡意之第三人，侵
    害原告之權益。原告雖於本院94年度訴字第3 號拆屋還地事
    件中（下稱另案），承認與翁興貴間為綠色山莊經營權讓與
    關係，惟此乃因原告與被告甲○○均為另案之被告，考量利
    害關係後始相互配合隱匿系爭買賣契約及租約之訴訟上防禦
    行為，並非事實。況另案審理之重點在於原告有無占有同段
    1340-1地號國有土地之合法權源，就原告與被告甲○○間究
    係租賃權讓與、土地轉租或經營權讓與等事實，均未為實質
    之審理，自無爭點效之適用。再者，被告甲○○亦曾於97年
    6 月19日以存證信函向原告表示終止系爭租約之意，嗣又向
    本院提起返還租賃土地訴訟，足見原告與被告甲○○間就系
    爭土地確實存有租賃關係，原告自得本於承租人之地位而主
    張優先承買權。為此爰依優先購買權之規定，請求塗銷被告
    甲○○及丙○○間以買賣為原因之所有權移轉登記，並於原
    告依同樣條件給付價金後，將系爭土地所有權移轉登記予原
    告指定之人；另依民法第767 條及侵權行為之法律關係，請
    求塗銷被告丙○○對系爭建物之所有權登記。並聲明：(1)被
    告間就坐落苗栗縣南庄鄉○○里○段北獅里興小段第268 地
    號，地目林，面積1,809 平方公尺之土地於97年1 月23日以
    買賣為原因所為之所有權移轉登記應予塗銷；(2)被告甲○○
    應於原告給付452,250 元後，將坐落苗栗縣南庄鄉○○里○
    段北獅里興小段第268 地號，地目林，面積1, 809平方公尺
    之土地所有權移轉登記予原告指定之黃運和；(3)被告丙○○
    就坐落苗栗縣南庄鄉○○里○段北獅里興小段第361 建號，
    門牌苗栗縣南庄鄉蓬萊村9 鄰42份8 之2 號，主要用途農舍
    ，使用執照字號82栗建管庄字第69號，總面積223.62平方公
    尺之建物於97年3 月24日以第一次登記為原因所為之建物所
    有權登記應予塗銷。
二、被告甲○○辯稱：系爭買賣契約及租約之當事人為訴外人乙○○等人與翁興貴、翁美珍，原告並非契約之當事人，且原
    告於簽訂上開契約時，尚未依法完成設立登記，不能成為法
    律行為之主體，自不得享有上開契約之權利義務，故就系爭
    土地自無承租人優先承買權之問題。又系爭買賣契約及租約
    之本質為綠色山莊經營權之讓與，並非買賣及租賃；況原告
    於另案中已自承係自其父親翁興貴處受讓綠色山莊之經營權
    ，兩造間顯無租賃關係存在，是原告主張就系爭土地有承租
    權，得本於承租人地位行使優先承買權，與實情不符。縱使
    兩造間存有土地租賃關係，惟其已於97年6 月19日以存證信
    函終止之，已不生優先購買權之問題。至翁興貴交付系爭建
    物使用執照之目的係作為經營權讓與期間債權之擔保，並非
    表示原告已取得系爭建物之事實上處分權。再者，被告丙○○係以780 萬元之價格購買系爭土地，且被告出售系爭土地
    前已通知原告之董事張慶財，經原告表示無意購買，原告故
    意隱匿上揭通知之事實而提起本訴，顯無理由。並聲明：原
    告之訴駁回。
三、被告丙○○則以：原告於簽訂系爭買賣契約及租約時尚未取
    得法人資格，無法成為法律行為之主體，是原告並非上開契
    約之當事人，自無權主張取得系爭建物之事實上處分權及系
    爭土地之優先承買權。再者，系爭土地係屬農業發展條例所
    定之耕地，而本件原告承租系爭土地之目的為「整理開發為
    休閒渡假之用」，並非自任耕作，亦與土地法規定之優先承
    買要件不符。又被告自始不知有系爭買賣契約及租約之存在
    ，係因信賴系爭建物坐落之基地登記為被告甲○○所有，被
    告甲○○亦表示系爭建物為其所有，衡情建物及基地通常歸
    屬同一人，故始向被告甲○○購買系爭建物，其為善意之第
    三人。且系爭建物之起造人為翁興貴，被告甲○○依法繼承
    取得系爭建物，自得處分之，故其將系爭建物出售予被告自
    為有權處分。另原告雖持有系爭建物之使用執照原本，惟僅
    能證明原告有權使用系爭建物，尚無法證明已取得事實上處
    分權等語置辯。並聲明：原告之訴駁回。
    理  由
一、乙○○等人於83年6 月20日與翁興貴、翁美珍訂立系爭買賣
    契約及租約時，原告尚未完成公司設立登記。嗣翁興貴死亡
    ，由繼承人即被告甲○○繼承取得系爭土地之所有權。被告
    甲○○於97年間將系爭土地及系爭建物出售予被告丙○○，
    並已辦理土地所有權移轉登記及系爭建物保存登記等節，為
    兩造所不爭執，並有原告之公司變更登記表（卷第58、59頁
    ）、不動產買賣契約書（卷第13頁）、土地租賃契約書（卷
    第14頁）、土地及建物登記謄本、不動產異動索引（卷第18
    至25頁）等件在卷可證，堪信為真實。
二、本院為行集中審理協同兩造協議並簡化爭點整理如下：
    爭執事項：
     (1)原告是否承受83年6 月20日不動產買賣契約書及土地租
       賃契約書之權利義務，而有本件之請求權？
     (2)原告與被告甲○○間有無租賃關係存在？
     (3)原告是否依系爭不動產買賣契約書而取得系爭8-2 號建
       物之事實上處分權？
三、爭點一：原告是否承受83年6 月20日不動產買賣契約書及土
    地租賃契約書之權利義務，而有本件之請求權？
    按我國民法，就法人資格之取得，採登記要件主義。公司非
    在中央主管機關登記後，不得成立；公司法第6 條亦訂有明
    文。公司在設立登記前，既不得謂其已取得法人之資格，自
    不能為法律行為之主體，而以其名稱與第三人為法律行為。
    若以其名稱而與第三人為法律行為，則應由行為人自行負責
    ，即認行為人為該項行為之主體。此公司法第19條規定之所
    由設。因之在未經設立登記，而以公司名稱與第三人所為之
    法律行為，除雙方預期於公司設立登記後，由公司承受，而
    公司於設立登記後已表示（無論明示或默示）承受，或公司
    另有與該為法律行為之雙方當事人成立「契約承擔」之契約
    ，公司即成為該法律行為之主體。尤在股份有限公司，發起
    人因設立公司之必要，於設立登記前所取得之權利及負擔之
    義務，於設立登記後並應認當然移轉於公司（最高法院71年
    度台上字第4315號、73年台上字第2554號判決意旨參照）。
    查原告係於83年7 月29日經主管機關核准設立，有經濟部中
    部辦公司核發之變更登記表在卷可佐（卷第58頁），是原告
    於乙○○等人於83年6 月20日簽訂系爭買賣契約及租約時，
    雖未取得法人資格，惟於原告籌備期間，自83年4 月起，股
    東乙○○等人即已陸續繳納股款，於同年7 月29日核准設立
    登記後，原告於同年8 月至10月間以所集股款支付系爭買賣
    契約之部分價金，並於同年7 月起分次繳納第1 年之租金24
    萬元及之後88年至94年之租金等情，有原告提出之翁興貴、
    翁美珍及被告甲○○簽收款項之單據、現金簿、現金收入支
    出傳票、存摺明細、支票存根、證明單等件附卷可證（卷第
    149 至152 、180 至194 頁）；足認原告已實際承受系爭買
    賣契約及租約之法律關係，且為契約對造之翁興貴、翁美珍
    所同意，則本件系爭買賣契約及租約之權利義務已應歸由原
    告行使負擔無疑。再者，被告甲○○於97年6 月19日以竹南
    郵局第205 號存證信函催告繳納系爭土地租金（卷第57頁）
    ，亦係以原告作為催告對象，益證被告甲○○亦已認定原告
    系爭租約之相對人，故被告辯稱原告並非本件契約之主體，
    而無本件請求權云云，即屬無據。
四、爭點二：原告與被告甲○○間有無租賃關係存在？
（一）按確定判決之既判力，固以訴訟標的經表現於主文判斷事
      項為限，判決理由並無既判力，但法院於判決理由中，就
      訴訟標的以外，當事人主張之重要爭點，本於當事人辯論
      之結果已為判斷時，對此重要爭點所為之判斷，除有顯然
      違背法令，或當事人已提出新訴訟資料，足以推翻原判斷
      之情形外，應解為在同一當事人就該已經法院判斷之重要
      爭點之法律關係，不得作為相反之主張或判斷，始符合民
      事訴訟法誠信原則，此即學理上所謂之爭點效、禁反言（
      最高法院96年度台上字第1782號判決意旨參照）。經查，
      訴外人財政部國有財產局前於本院對原告及被告甲○○提
      起另案即94年度訴字第3 號拆屋還地事件，經本院判決原
      告應拆除同段1340-1地號國有土地上之地上物，並返還占
      有之土地；嗣經台灣高等法院台中高分院94年度上字第33
      3 號判決駁回原告之上訴而確定，另案之兩造並做成不爭
      執事項：(三)被告中港溪公司（即原告）係自被告甲○○之
      被繼承人翁興貴處受讓綠色山莊之經營權，(四)被告甲○○
      並未讓與同段1340-1地號土地承租權或轉租該土地予被告
      中港溪公司（即原告）等情，業經本院依職權調閱上開卷
      宗核閱無誤。而原告於本件訴訟中，並未就另案之重要爭
      點另行提出新訴訟資料以推翻該確定判決之判斷，或主張
      前開確定判決有何違背法令之處，是揆諸前揭判決意旨，
      本院就該重要爭點之法律關係自不得為相反之判斷。本件
      之訴訟標的為系爭268 地號土地，雖未經另案實質審理而
      無爭點效之適用，然另案之訴訟標的即同段1340-1地號國
      有土地與系爭土地既為同一租賃契約（即系爭租約）之標
      的，故於解釋原告與被告甲○○間有無經營權之轉讓關係
      、就系爭268 地號土地是否存有租賃關等項時，自須與同
      段1340-1地號土地作相同、一貫之解釋，而不得將系爭租
      約割裂為二將系爭土地與另案之同段1340-1地號土地為不
      同之解釋或認定。準此，原告與被告甲○○既已於另案審
      理中做成上述不爭執事項，則於本件認定原告與被告甲○○間就系爭268 地號土地有無租賃關係乙節，自應為相同
      之認定，亦即原告與被告甲○○間有綠色山莊經營權之轉
      讓關係，就系爭268 地號土地並無租賃關係，始符誠信及
      公允。雖原告於本院審理時力陳於另案中與被告甲○○係
      為訴訟利益而相互配合隱匿系爭買賣契約及租約之存在，
      故為與被告甲○○間就同段1340-1地號土地無租賃關係存
      在之陳述云云，然此為被告甲○○所否認，又縱其所述屬
      實，但已違反民事訴訟法之誠信原則，於本件訴訟中所為
      相反之陳述，本院自得不採。
（二）次按解釋契約，應探求當事人立約時之真意，而探求當事
      人之真意，本應通觀契約全文，並斟酌訂立契約當時及過
      去之事實暨交易上之習慣，依誠信原則，從契約之主要目
      的及經濟價值等作全盤之觀察，不能拘泥字面或截取書據
      中一二語，任意推解致失真意（最高法院19年上字第28號
      判例、88年台上字第972 號判決參照）。觀之系爭買賣契
      約及租約（卷第13、14頁），雖分別名為買賣及租賃，惟
      二者係於同一日簽訂，契約標的亦均含系爭土地與同段1
      340-1 地號國有土地，契約當事人均為翁興貴、翁美珍及
      乙○○等人，足見不得僅以契約之名稱認定其性質，否則
      豈有相同標的同時為買賣及租賃之理？參以系爭買賣契約
      第3 條價款給付之第4 項已載明「『經營權』移轉完畢同
      時付清尾款500 萬元」、附註條款「乙方翁美珍同意『入
      股』300 萬元……」；系爭租約約定租期為自83年8 月30
      日起至98年8 月30日止，第4 條約定「本土地可供乙方（
      即乙○○等人）整理開發為休閒渡假之用」、第9 條約定
      「本契約屆滿或終止後，乙方所有地上建築物甲方應以時
      價承購或補償之，但如乙方自願放棄承租時，乙方得於期
      限內搬遷所有地上物、建物及設備，但不得要求甲方任何
      補償」等語，綜合上開契約之記載及探求當事人立約之真
      意，系爭買賣契約及租約之性質應係在規範綠色山莊經營
      權讓與事宜，亦即翁興貴、翁美珍同意將原經營綠色山莊
      之土地即系爭土地及同段1340-1地號土地及其上地上物、
      道路設施等之使用收益權轉讓予原告，並以價金之一部充
      作翁美珍入股之股金，讓與期間為83年8 月30日起至98年
      8 月30日起，而原告則須於讓與期間按年給付24萬元之對
      價，於讓與期間屆滿後，原告應將於土地上增設之設備、
      建物得自行搬遷，否則視同放棄。倘如原告所主張地上物
      之部分（含系爭建物）為買賣，土地部分為租賃，則於系
      爭租約期限屆滿應返還土地時，地上物與土地之法律關係
      為何將生疑義而徒生糾紛，亦與一般人之交易常情不符。
      再者，同段1340-1地號土地為國有地，此為兩造所不爭之
      事實，翁興貴、翁美珍自無權買賣、出租，益證上開契約
      之性質顯非為買賣及租賃關係。故被告等抗辯系爭買賣契
      約及租約之性質為綠色山莊經營權之讓與，而非買賣及租
      賃等語，洵堪憑採，亦與另案之不爭執事項(三)、(四)相符。
（三）綜上，系爭買賣契約及租約既為原告與被告甲○○之父親
      就綠色山莊經營權讓與所作之約定，而非針對系爭土地、
      地上物所為買賣及租賃之約定，故原告據此主張其為系爭
      土地之承租人，享有優先購買權，即屬無據。從而，原告
      以被告甲○○未以書面通知其行使優先購買權而請求塗銷
      被告甲○○及丙○○間就系爭土地之所有權移轉登記云云
      ，為無理由，應予駁回。
五、爭點三：原告是否依系爭不動產買賣契約書，而取得系爭8-
    2 號建物之事實上處分權？
    原告主張依系爭買賣契約之約定及翁興貴交付系爭建物之使
    用執照原本，已取得系爭建物之事實上處分權，是被告甲○○將系爭建物售予被告丙○○，為無權處分，且被告丙○○
    為知情之惡意第三人云云；惟為被告等所否認，並以前揭情
    辭置辯；被告甲○○復辯稱因系爭租約之期限至98年8 月30
    日止，在此之前原告有權經營綠色山莊，交付使用執照原本
    僅係作為經營權讓與期間之債權擔保爾，而非表示讓與系爭
    建物之事實上處分權等語。再查，系爭買賣契約及租約之性
    質為綠色山莊經營權讓與之約定，已詳如前述，是原告僅於
    約定之讓與期間內取得契約標的即系爭土地及包含系爭建物
    等地上物之使用收益權甚明，自無從因而取得系爭建物之事
    實上處分權。另翁興貴雖有交付系爭建物使用執照原本予原
    告之事實（卷第162 頁），惟交付之原因多端，或係如被告
    甲○○所辯基於擔保綠色山莊經營權轉讓之履行，或出於委
    任等其他原因，尚難謂一有交付系爭建物之使用執照原本之
    行為，即遽認係讓與系爭建物事實上處分權。又系爭建物之
    96年度房屋稅籍證明仍以被告甲○○為納稅義務人（卷第23
    2 頁），倘原告確已取得系爭建物之事實上處分權，衡情亦
    會儘速辦理稅籍名義人之變更，然自83年訂約迄今仍未辦理
    ，亦與常情有違。此外，原告並無提出其他事證足以證明翁
    興貴確已讓與系爭建物之事實上處分權，故其上開主張，尚
    難憑採。而被告甲○○於翁興貴死亡後，因繼承關係而取得
    系爭建物之事實上處分權，自得將系爭建物出售予被告丙○○，故原告主張被告甲○○無權處分其所有之系爭建物，並
    請求塗銷被告丙○○以第一次登記為原因所為之建物所有權
    登記云云，亦無足取，應予駁回。
六、綜上所述，原告雖已承受系爭買賣契約及租約之權利義務，
    惟上開契約之性質為綠色山莊經營權讓與關係，原告與被告
    甲○○間就系爭土地並無租賃關係存在，自不得主張優先承
    買權，且原告亦未取得系爭建物之事實上處分權，故其本於
    承租人之優先承買權及民法第767 條規定，請求塗銷被告甲○○及丙○○間之土地所有權移轉登記，及請求塗銷被告丙○○就系爭建物之所有權登記，均無理由，應予駁回。
七、本件事證已臻明確，兩造其餘攻擊防禦方法及舉證，經核均
    與判決結果無影響，爰無庸逐一論述，附此敘明。
八、據上論結，本件原告之訴為無理由，依民事訴訟法第78條，
    判決如主文。
中    華    民    國    98    年     8    月     11   日
                  民事庭法  官  黃怡玲
以上正本係照原本作成。
如對本判決不服，須於判決送達後20日內向本院提出上訴狀（須
附繕本）。
                        書記官  孫銘宏
中    華    民    國    98    年    8     月    11    日

司法院資訊處製作；財團法人民間司法改革基金會備份。
